臺灣高等法院刑事裁定
110年度毒抗字第845號
抗  告  人
即受處分人  劉龍樺


上列抗告人即被告因毒品危害防制條例案件，不服臺灣士林地方
法院110年度毒聲字第353號，中華民國110年4月14日裁定（聲請
案號：臺灣士林地方檢察署110年度聲觀字第304號、109年度毒
偵字第474號），提起抗告，本院裁定如下：
    主  文
抗告駁回。 
    理  由
一、原裁定意旨略以：抗告人即被告劉龍樺（下稱被告）基於施
    用第二級毒品甲基安非他命之犯意，於民國109 年3月7 日
    凌晨1時30分許，在其上開住處內，以將甲基安非他命置於
    玻璃球內燒烤吸食所生煙霧之方式，施用第二級毒品甲基安
    非他命等事實，業據被告於警偵訊時坦承不諱（見毒偵字卷
    第22、65至67頁），並有臺灣尖端先進生技醫藥股份有限公
    司109年3月24日濫用藥物檢驗報告（尿液檢體編號：125414
    ）、臺北市政府警察局偵辦毒品案件尿液檢體委驗單（尿液
    檢體編號：125414）附卷可稽（見毒偵卷第79至81頁），此
    外，並有被告用以施用甲基安非他命之殘渣袋2個扣案可佐
    ，有自願受搜索同意書、臺北市政府警察局北投分局搜索扣
    押筆錄、扣押物品目錄表、扣押物品照片、交通部民用航空
    局航空醫務中心109 年3 月18日航藥鑑字第0000000 號毒品
    鑑定書份在卷為憑（見毒偵字卷第25至29、33至34頁），足
    認被告前開出於任意性之自白與事實相符，洵堪採信，被告
    施用第二級毒品甲基安非他命之犯行，已可認定。又查被告
    前因施用毒品案件，經臺灣士林地方法院以102 年度毒聲字
    第32號裁定送觀察、勒戒後，認無繼續施用毒品傾向，於10
    2年4月24日釋放出所，並經臺灣士林地方檢察署檢察官以10
    2年度毒偵字第86號為不起訴處分確定，其之後雖有再因施
    用毒品案件，多次經法院判處罪刑確定及執行完畢之紀錄，
    但迄今均無再受觀察、勒戒或強制戒治之情形，有其臺灣高
    等法院被告前案紀錄表在卷可參；是以，被告本案所為施用
    第二級毒品犯行，距其最近1 次因犯施用毒品罪經觀察勒戒
    執行完畢釋放之日既已逾3 年，揆諸前揭規定及說明，應再
    令入勒戒處所觀察、勒戒。檢察官聲請裁定令被告入勒戒處
    所施以觀察、勒戒，核無不合，應予准許。爰依毒品危害防
    制條例第20條第1項，裁定被告應送勒戒處所觀察、勒戒等
    語。
二、抗告意旨略以：檢察官依職權裁量究應令被告受觀察勒戒之
    監禁式治療，或以緩起訴處分之社區醫療處遇替代，除需審
    酌被告前案背景、施用情形等法定要件外，宜亦參考被告之
    意見，斟酌認定何者為有利、適合被告之矯治方式。若檢察
    官於裁量權之行使前，未曾審酌於此，即逕自聲請觀察、勒
    戒，即難謂有合義務性之裁量。本件檢察官於偵查中完全未
    就被告接受戒癮治療之意願或完成戒癮治療應遵守之事項為
    何徵詢或說明，並予被告充分陳述意見之機會，卷內亦無任
    何檢察官捨緩起訴之戒癮治療，而擇定聲請觀察、勒戒之裁
    量依據，檢察官嗣獲驗尿報告即向原審聲請對被告裁定觀察
    、勒戒，故檢察官有無合義務性之裁量、有無裁量怠惰或濫
    用之情事，仍有查明之必要。被告現為日安舒肥廚房負責人
    ，有穩定工作，若入監執行，店面事務將無人處理，檢察官
    未考量上情，竟為聲請觀察、勒戒，原裁定未審酌檢察官有
    無裁量怠惰或濫用之情事，裁定殊有疏漏，難認妥適。為此
    抗告請求撤銷原裁定請云云。
三、查毒品危害防制條例業經109年1月15日修正公布、同年7月1
    5日施行，其中第20條第3項規定，犯第10條之罪於觀察、勒
    戒或強制戒治執行完畢釋放後，3年後再犯第10條之罪者，
    適用本條前2 項之規定。依同條例第35條之1 第1 款規定，
    偵查中之案件，由檢察官依修正後規定處理，合先敘明。則
    毒品危害防制條例修正後因87年5月20日毒品危害防制條例
    公布施行後之刑事政策，對於施用毒品者，已揚棄純粹的犯
    罪觀，雖強調「除刑不除罪」之理念，認為施用毒品者具有
    「病患性犯人」之特質，惟囿於當時戒治及醫療體系均不完
    整、專業人員欠缺且戒毒知識尚有不足，社會大眾仍視施用
    毒品者為「犯人」而非「病患」，暨相關戒毒及事後之追蹤
    、輔導配套措施亦不完備，其刑事政策明顯將施用毒品者偏
    向「犯人」身分處理，導致監獄人滿為患，且施用毒品人口
    不減反增。為此，戒毒政策不得不改弦易轍，開始正視施用
    毒品者實屬「病患」之特質。先於97年新增毒品危害防制條
    例第24條附命完成戒癮治療緩起訴制度，確立「附命完成戒
    癮治療緩起訴處分」及「觀察、勒戒或強制戒治」雙軌治療
    模式。本次修正之毒品條例第20條第3項及第23條第2項，雖
    僅將原條文之再犯期間由「5 年」改為「3 年」，惟鑑於將
    施用毒品者監禁於監獄內，僅能短期間防止其接觸毒品，因
    慣用毒品產生之「心癮」根本無法根除，並慮及毒品條例施
    行多年累積之戒毒經驗及實效，暨逐步擴充之醫療、戒癮機
    構、專業人力、社區支援系統等資源，尤以本次毒品條例第
    24條修正，擴大檢察官對施用毒品者附條件緩起訴處分之範
    圍，使其能視個案具體情形給予適當多元社區處遇。本次修
    正後對於施用毒品者之思維，自應與時俱進，擺脫以往側重
    於「犯人」身分之處罰，著重其為「病患」之特質，並以「
    治療」疾病為出發點，重新評價前揭所謂「3年後再犯」之
    意義。復毒品戒除不易，須經長期且持續之治療，施用毒品
    者既被視為「病患性犯人」，最佳處遇方式即為治療。對於
    施用毒品者之治療方式，有機構外之處遇（如自行赴醫院戒
    癮、附命完成戒癮治療緩起訴處分等），或機構內之觀察、
    勒戒或強制戒治；至對施用毒品者科以刑罰，無非在運用刑
    罰之一般預防功能以嚇阻毒品之施用。監獄為執行場所而非
    戒癮專責機構，針對施用毒品者及其再犯之特性，法務部於
    106年12月5日頒訂之「科學實證之毒品犯處遇模式計畫」，
    目的即是積極引進地區醫療體系之協助，提供毒癮戒治，落
    實社區追蹤輔導及治療之銜接，俾修復創傷、預防再犯。惟
    刑罰因涉及人身自由之基本權，故於施用毒品初犯時皆以傳
    統之機構外或機構內處遇方式治療，如再施用毒品時，始科
    以刑事責任。而當刑罰處遇仍不能有效幫助施用毒品者改善
    惡習時，即表示無法以此方式發揮治療效果，若繼續施以刑
    罰只具懲罰功能，不僅無法戒除毒癮，更漸趨與社區隔離，
    有礙其復歸社會。基於憲法應保障人民之生存權，及根據每
    個國民生存照顧需要提供基本給付之理念，為協助施用毒品
    者戒除毒癮復歸社會，對於經監獄監禁處遇後仍再犯之施用
    毒品者，更應恢復以機構內、外之治療協助其戒除毒癮。此
    即本次修正毒品條例第20條第3 項關於施用毒品者所謂「3
    年後再犯」係何所指之立法真諦。除檢察官優先適用第24條
    命附條件緩起訴處分處遇（不論幾犯，亦無年限）外，對於
    施用毒品初犯者，應適用第20條第1項、第2項為機構內之觀
    察、勒戒或強制戒治；若於上開機構內處遇執行完畢釋放後
    ，於「3年內再犯」者，依第23條第2 項規定，應依法追訴
    ；倘於「3年後再犯」自應再回歸到傳統醫療體系機構內重
    為觀察、勒戒或強制戒治之治療。是對於戒除毒癮不易者，
    唯有以機構內、外處遇及刑事制裁等方式交替運用，以期能
    控制或改善其至完全戒除毒癮。是以對於毒品條例第20條第
    3 項及第23條第2項所謂「3年後（內）再犯」，自應跳脫以
    往窠臼，以「3 年」為期，建立「定期治療」之模式。其規
    定中所謂「3年後再犯」，只要本次再犯（不論修正施行前
    、後）距最近1 次觀察、勒戒或強制戒治執行完畢釋放，已
    逾3年者，即該當之，不因其間有無犯第10條之罪經起訴、
    判刑或執行而受影響（最高法院109年度台上大字第3826號
    裁定參照）。
四、經查：
  ㈠被告基於施用第二級毒品甲基安非他命之故意，於前揭時地
    以將第二級毒品甲基安非他命置入玻璃球內燒烤吸食煙霧之
    方式，施用第二級毒品甲基安非他命1次等事實，業據被告
    於警詢、偵查中坦承不諱，且其尿液經警採集後，送臺灣尖
    端先進生技醫藥股份有限公司以酵素免疫分析法（EIA）初
    驗，再以氣相層析質譜儀法（GC/MS）複驗結果，呈安非他
    命類陽性反應乙節，有該公司109年3月24日濫用藥物檢驗報
    告、臺北市政府警察局偵辦毒品案件尿液檢體委驗單（檢體
    編號：125414）在卷可稽；復查獲被告時扣案之殘渣袋，經
    送交通部民用航空局航空醫務中心檢驗結果，檢出甲基安非
    他命成分等情，該中心109年3月18日航藥鑑字第0000000號
    毒品鑑定書、臺北市政府警察局北投分局搜索扣押筆錄、扣
    押物品目錄表附卷可查，堪信被告前開任意性自白確與事實
    相符，足認被告確有於上揭時、地為施用第二級毒品甲基安
    非他命之犯行。
  ㈡被告前於102年間，因施用第二級毒品案件，經臺灣士林地方
    法院以102年度毒聲字第32號裁定送觀察、勒戒後，認無繼
    續施用之傾向，於102年2月24日釋放出所，並經臺灣士林地
    方檢察署以102年度毒偵字第86號不起訴處分確定等情，有
    本院被告前案紀錄表在卷可稽，是本次所犯施用毒品距離前
    次觀察勒戒執行完畢釋放已逾3年，原審准許檢察官之聲請
    ，依修正後毒品危害防制條例第20條第1項規定，裁定被告
    應送勒戒處所觀察、勒戒，並無違誤。
  ㈢抗告意旨以：本件檢察官並未實際開庭給予被告陳述意見之
    機會，且未說明被告是否確實有不適合為附命完成戒癮治療
    緩起訴處分之情事，顯有裁量怠惰、裁量濫用云云。然：　
　　1.檢察官適用刑事訴訟法第253條之1第1項及第253條之2對
      被告為緩起訴處分時，另應「參酌刑法第57條所列事項及
      公共利益之維護」，並「認以緩起訴為適當」者，始得為
      之，認檢察官應以向法院聲請觀察、勒戒為原則，於例外
      符合上揭緩起訴處分之要件時，始得另為附命完成戒癮治
      療之緩起訴處分。而檢察官是否適用上開規定對被告為緩
      起訴處分，自得本於上開規定及立法目的，妥為斟酌、裁
      量，始予決定。而其裁量之結果，如認適於對被告為緩起
      訴處分者，固須於緩起訴處分中說明其判斷之依據，惟其
      如認為應向法院聲請觀察、勒戒者，此時因係適用原則而
      非例外，自無需贅餘交代不適於為緩起訴處分之理由。是
      抗告法院原則上應尊重檢察官職權之行使，僅就抗告意旨
      所指事項為有限之低密度審查，除檢察官之判斷有違背法
      令、事實認定有誤或其裁量有重大明顯瑕疵外，尚不得任
      意指為違法（最高法院103年度台上字第2464號判決意旨
      參照）。準此，檢察官對施用毒品罪行之被告，究應採行
      附命完成戒癮治療之緩起訴處分，或向法院聲請觀察、勒
      戒之處遇措施，要屬檢察官之裁量職權，非法院所得介入
      或審酌，倘檢察官係聲請法院裁定觀察、勒戒，法院就其
      聲請，除檢察官有違法或濫用其裁量權之情事外，僅得依
      法裁定被告令入勒戒處所執行觀察、勒戒，以查其是否仍
      有施用毒品傾向，尚無自由斟酌以其他方式替代之權。且
      觀諸毒品危害防制條例之全部條文，並無課以檢察官於聲
      請觀察、勒戒裁定前，應訊問被告是否同意觀察、勒戒之
      規定，檢察官亦無於聲請書中說明不命被告接受戒癮治療
      理由之義務。又按裁定因當庭之聲明而為之者，應經訴訟
      關係人之言詞陳述；又為裁定前有必要時，得調查事實，
      刑事訴訟法第222條定有明文。是裁定與判決不同，以不
      經言詞陳述為原則，除有上揭所列或刑事訴訟法第十章與
      被告羈押相關之裁定等情形外，並無須經當事人言詞陳述
      之規定，均依書面審理（最高法院102年度台抗字第368號
      裁定意旨參照），毒品危害防制條例並未明定法院須經開
      庭審理程序，始得為觀察、勒戒之裁定，與刑事訴訟法羈
      押被告須先行訊問之法定程序原則有別。再觀諸毒品危害
      防制條例全文，並無課以檢察官於聲請觀察、勒戒裁定前
      ，應訊問被告是否同意觀察、勒戒之規定，而是否給予施
      用毒品者為附命完成戒癮之緩起訴處分，係屬檢察官之職
      權，並非法院所得介入審酌，故檢察官斟酌個案情形，就
      未為緩起訴戒癮之治療處分之被告，於聲請觀察勒戒前未
      再為訊問程序，尚難謂違背法令。
　　2.本件檢察官既於被告符合觀察勒戒執行完畢釋放後3年後
      再犯之情形下，審酌被告於警詢、偵查中均坦承不諱有施
      用第二級毒品之犯罪事實，依毒品危害防制條例第20條第
      1項及觀察勒戒處分執行條例第3條第1項規定，為令入勒
      戒處所施以觀察、勒戒之聲請，自屬檢察官職權之適法行
      使，當無違法或裁量濫用之瑕疵可指。又本件檢察官前於
      偵查中業於109年3月7日訊問被告，原審亦於109年6月19
      日開庭傳訊被告，被告均已到庭陳述，已可認檢察官業已
      給予被告陳述意見之機會，是檢察官據上開訊問後資料，
      斟酌個案情節，未以緩起訴處分方式轉介被告前往醫療院
      所治療，循法律規定之原則，依毒品危害防制條例第20條
      第1 項規定聲請觀察、勒戒，自屬檢察官職權之適法行使
      ，當無違法或裁量濫用之瑕疵可指。原審未再傳訊被告到
      庭陳述意見，逕依本件案卷之訴訟資料書面審理後，以被
      告符合觀察、勒戒之要件，依檢察官之聲請，裁定將被告
      送勒戒處所觀察、勒戒，亦無違反正當程序，或有何裁量
      怠惰之違法可言。抗告意旨認：檢察官未說明裁量原因、
      理由，又未給予被告陳述之機會，程序違背法令云云，洵
      屬無據。
　　3.毒品危害防制條例觀察、勒戒之規定，係對施用毒品成癮
      者所為之積極矯治措施之保安處分，目的在斷絕施用毒品
      者對毒品之依賴，屬強制規定，除經檢察官審酌個案情形
      ，為附命完成戒癮治療之緩起訴處分，可排除觀察、勒戒
      之適用外，即應向法院聲請裁定將被告送勒戒處所觀察、
      勒戒，非謂被告不具有毒品戒癮治療實施辦法及完成治療
      認定標準所定不適合為戒癮治療之事由存在，檢察官即應
      為附命完成戒癮治療之緩起訴處分。又檢察官選擇向法院
      聲請裁定令被告入勒戒處所接受觀察、勒戒，或對行為人
      為附命完成戒癮治療之緩起訴處分，均屬立法者給予檢察
      官之職權，並非法院所得過度介入審酌，亦非得認係施用
      毒品者所享有之權利，或有依其意願選擇之餘地，縱被告
      提出該項聲請，亦僅在促請檢察官注意得否予以適用，檢
      察官並不受被告聲請之拘束。抗告意旨僅以：被告因有個
      人工作事由，有戒癮治療之意願，又無不適合為戒癮治療
      之事由，未具體指摘檢察官裁量違法、濫用之處，難認有
      據。
五、綜上所述，原審依毒品危害防制條例第20條第1項規定，裁
    定被告應送勒戒處所觀察、勒戒，經核並無違誤。抗告意旨
    猶執前詞指摘原裁定不當，請求撤銷原裁定，為無理由，應
    予駁回。　　 
據上論斷，應依刑事訴訟法第412條，裁定如主文。　
中　　華　　民　　國　　110 　年　　5 　　月　　20　　日
                  刑事第十二庭審判長法  官  陳如玲
                                    法  官  蔡如惠
                                    法  官  郭惠玲
以上正本證明與原本無異。
不得再抗告。
                                    書記官  賴尚君
中　　華　　民　　國　　110 　年　　5 　　月　　20　　日